臺灣高等法院臺南分院民事判決
110年度再易字第21號
再審原告    林義榮  

再審被告    方麗惠  

            黃清烈  
前列二人共同
訴訟代理人  黃俊豪  
上列當事人間請求返還不當得利等事件，再審原告對於中華民國
110年9月2日本院110年度上字第44號確定判決提起再審，本院於
111年2月23日言詞辯論終結，判決如下：
    主  文
再審之訴駁回。
再審訴訟費用由再審原告負擔。
    事實及理由
一、按提起民事再審之訴，應於30日之不變期間內為之，又該期
    間自判決確定時起算，判決於送達前確定者，自送達時起算
    ，民事訴訟法第500條第1項、第2項前段定有明文。查本院
    民國（下同）110年9月2日110年度上字第44號確定判決（下
    稱原確定判決），於110年9月14日送達再審原告，於110年9
    月10日送達再審原告訴訟代理人，有送達證書附卷可稽（見
    原確定判決二審卷二第167、169頁），並經本院調取該事件
    全卷審閱無訛。再審原告於110年10月6日對原確定判決提起
    本件再審之訴，核與上開規定相符，應先敘明。
二、再審原告起訴主張：臺灣臺南地方法院109年度簡上字第283
    號民事判決（下稱原法院簡上283號判決）就再審被告黃清
    烈對伊潑襲污水侵害伊名譽乙節，僅判命再審被告黃清烈應
    給付再審原告新臺幣（下同）3,000元本息。而伊所貼公告
    之照片，並無侵害再審被告方麗惠肖像權，另伊放置於方麗
    惠車輛後之木板係廢棄木板，本就附有鐵釘，且鐵釘彎曲，
    喪失穿洞功能，轎車直行倒車亦不可能壓過木板，伊無侵害
    再審被告方麗惠肖像權、名譽權、居住安寧權，亦無侵害再
    審被告黃清烈名譽權之違法行為，且伊之上述行為並非情節
    重大，然原確定判決將不應審酌之侵害肖像權列入審酌，卻
    漏未審酌再審被告三樓鐵皮屋屋頂強靠共同壁並私築防水罩
    封閉，越界侵害伊所有權完整部分，與上開原法院簡上283
    號判決為歧異之判斷，違背最高法院71年台上字第737號判
    例，亦違反民事訴訟法第222條之經驗法則及論理法則，其
    判決理由不備或理由矛盾，適用法規顯有錯誤；又內政部國
    土測繪中心111年1月26日測籍字第11115600441號函及臺南
    市安南地政事務所111年2月17日安南地所二字第1110013807
    號函得釐清兩造之地界線，乃新發現而未經原確定判決斟酌
    或得使用之證物，是伊自得依據民事訴訟法第496條第1項第
    1款、第13款及第497條規定提起再審之訴，並聲明如下：㈠
    原確定判決及原法院109年度訴字第1382號民事判決不利於
    再審原告部分均廢棄。㈡上開廢棄部分，再審被告在第一審
    之訴駁回。
三、再審被告則以：再審原告於本案已自認自身所為，並無偽造
    、變造疑慮，其未提出足認應變更原判決之新事證，亦未具
    體說明理由，其濫用民事訴訟法第496條、第497條規定，提
    起本件再審，顯無理由等語，資為抗辯。並答辯聲明：再審
    之訴駁回。
四、本件再審原告主張原確定判決有民事訴訟法第496條第1項第
    1款、第13款、第497條之事由，茲分別審酌如下：
  ㈠民事訴訟法第496條第1項第1款部分：
　  按民事訴訟法第496條第1項第1款所謂適用法規顯有錯誤者
    ，係指確定判決所適用之法規顯然不合於法律規定，或與司
    法院現尚有效之解釋及大法官會議之解釋顯然違反者而言，
    含消極之不適用法規，顯然影響裁判者，但不包含裁判理由
    矛盾、理由不備、取捨證據失當、調查證據欠周、漏未斟酌
    證據、認定事實錯誤之情形在內（司法院釋字第177號解釋
    、最高法院60年台再字第170號、63年台上字第880號、92年
    度台上字第320號判決意旨參照）。又原確定判決依其所認
    定之事實而為法律上之判斷，關於事實認定部分不生適用法
    規顯有錯誤問題（最高法院64年台再字第140號判決意旨參
    照）。準此，民事訴訟法第496條第1項第1款「適用法規顯
    有錯誤」之再審事由，僅以原確定判決所認定之事實而為之
    法律上判斷，有適用法規顯有錯誤之情形為限，至事實審法
    院認定事實錯誤、調查證據欠周或判決不備理由，雖得於判
    決確定前執為上訴之理由，究與適用法規顯有錯誤有別，當
    事人不得據之提起再審之訴。經查：
　⒈按法院組織法增訂第57條之1規定，最高法院判例制度已廢止
    ，前依舊法編選之判例，若無裁判全文可資查考者，應停止
    適用；其餘判例之效力與未經選編為判例之最高法院裁判相
    同。準此，原最高法院判例已無通案之拘束力，自不得再以
    判決違背最高法院之判例，作為民事訴訟法第496條第1項第
    1款適用法規顯有錯誤之再審事由。再審原告主張原確定判
    決違反最高法院71年台上字第737號判例，而有民事訴訟法
    第496條第1項第1款所定再審事由云云，容有誤解。況最高
    法院71年台上字第737號民事判決要旨為「查權利之行使，
    是否以損害他人為主要目的，應就權利人因權利行使所能取
    得之利益，與他人及國家社會因其權利行使所受之損失，比
    較衡量以定之。倘其權利之行使，自己所得利益極少而他人
    及國家社會所受之損失甚大者，非不得視為以損害他人為主
    要目的，此乃權利社會化之基本內涵所必然之解釋。」，乃
    就權利濫用之內涵予以闡釋，核與原確定判決關於慰撫金之
    審酌無涉。
  ⒉再審原告固以伊所公告張貼之照片並無侵害再審被告方麗惠
    肖像權，另伊放置方麗惠車輛後之木板是廢棄木板，本就附
    有鐵釘，且鐵釘彎曲，喪失穿洞功能，轎車直行倒車亦不可
    能壓過木板，伊無侵害方麗惠肖像權、名譽權、居住安寧權
    ，亦無侵害再審被告黃清烈名譽權之違法行為，且伊之上述
    行為並非情節重大，然原確定判決將不應審酌之侵害肖像權
    列入審酌，卻漏未審酌再審被告三樓鐵皮屋屋頂強靠共同壁
    私築防水罩封閉，越界侵害伊所有權完整部分，與原法院簡
    上283號判決為歧異之判斷，判決不備理由或理由矛盾，違
    反民事訴訟法第222條之經驗法則及論理法則云云。按民事
    訴訟法第222條第3項規定，法院依自由心證判斷事實之真偽
    ，不得違背論理及經驗法則。而所謂論理法則，係指依立法
    意旨或法規之社會機能就法律事實所為價值判斷之法則而言
    。所謂經驗法則，係指由社會生活累積的經驗歸納所得之法
    則而言；凡日常生活所得之通常經驗及基於專門知識所得之
    特別經驗均屬之。原確定判決依據再審原告張貼之照片、公
    告，及再審原告自認有於再審被告方麗惠車輛後方放置石塊
    及釘有鐵釘木條之行為等證據資料，認定再審原告侵害再審
    被告方麗惠肖像權、名譽權、居住安寧權，侵害再審被告黃
    清烈名譽權（見原確定判決第3-7 頁），核屬斟酌全辯論意
    旨及調查證據結果，取捨證據、認定事實之職權行使所為論
    斷，並無違反民事訴訟法第222 條規定，不生適用法規顯有
    錯誤問題。又原法院簡上283號判決就再審被告黃清烈對再
    審原告潑襲污水侵害再審原告名譽之情事，雖判命再審被告
    黃清烈應給付再審原告3,000元本息，然該案情節與原確定
    判決所認定再審原告本件侵權行為之態樣、方式既不相同，
    就慰撫金酌量之因素自亦不同，再審原告徒以原確定判決判
    命再審原告給付之慰撫金金額高於前開判決判命再審被告黃
    清烈給付之金額，即謂原確定判決違背論理及經驗法則云云
    ，自不可採。再上訴人指摘原確定判決理由不備或理由矛盾
    等情，依前開說明，並不符合民事訴訟法第496條第1項第1
    款所謂「適用法規顯有錯誤」之要件，自不得據此提起再審
    之訴。
  ㈡民事訴訟法第497條前段部分：
  ⒈按不得上訴於第三審法院之事件，其經第二審確定之判決，
    就足以影響於判決之重要證物漏未斟酌者，得為再審事由，
    固為民事訴訟法第497條前段所明定。惟所謂之重要證物漏
    未斟酌，係指前訴訟程序第二審言詞辯論終結前，已經存在
    並已為聲明之證據，而第二審並未認為不必要，竟忽略而未
    予調查，或雖調查而未就其調查之結果說明其取捨之理由而
    言。如已在確定判決理由中說明不為調查或取捨之理由，即
    屬已加以斟酌，即不得據為再審事由。
  ⒉再審原告雖主張原確定判決漏未審酌再審被告三樓鐵皮屋屋
    頂強靠共同壁私築防水罩封閉而侵害伊所有權完整乙節，然
    此僅屬兩造迭生糾紛之緣由，且再審原告曾於原確定判決訴
    訟程序之原法院，提起反訴主張其私有壁遭再審被告鐵皮屋
    頂強靠共同壁私築防水罩封閉，請求判決再審被告給付因越
    地界線不當得利11萬元，並訴請鑑界臺南市○○區○○段000地
    號及同段000地號地界線，經原法院以其請求與本訴法律關
    係或權利顯非同一，亦非出於同一法律關係或原因事實，及
    無請求互不相容或一請求為他請求之先決問題等情形，且反
    訴之請求與本訴間防禦上並無任何相牽連之處，認再審原告
    提起之反訴不符合反訴之要件，裁定駁回其反訴，經再審原
    告不服，提起抗告，經本院以109年度抗字第211號裁定駁回
    其抗告確定（見原確定判決訴訟一審訴字卷第219-223頁）
    ，則再審被告有無侵害再審原告所有權完整乙節，即非原確
    定判決訴訟程序審理之標的。而原確定判決業已載明「經查
    :⑴方麗惠因上訴人上述編號8照片之張貼照片及公告行為受
    有名譽權、肖像權之侵害；因上訴人張貼編號13照片之公告
    而受有名譽權之侵害；另因上訴人於方麗惠車輛後方放置釘
    有鐵釘之木條之行為，侵害方麗惠居住安寧之人格法益。⑵
    黃清烈因上訴人張貼編號13之公告，受有名譽權之侵害等情
    ，業據本院認定如上，且上訴人上開所為堪認情節重大，被
    上訴人2人精神上因而受有痛苦。查方麗惠國中畢業，黃清
    烈國小畢業，二人一起擺夜市為生，家庭月收入約○至○萬，
    方麗惠未擔任公益團體負責人，黃清烈則擔任臺南市議會議
    長之顧問，上訴人則為專科畢業，退休，未參加任何公益團
    體之情，業據兩造陳明在卷。爰審酌上訴人侵害方麗惠肖像
    權、居住安寧之人格法益及侵害被上訴人2人名譽權之程度
    ，雙方身分、地位、經濟能力等一切情狀，認方麗惠，得請
    求上訴人賠償之金額，應以60,000元，黃清烈得請求上訴人
    賠償之金額應以5,000元為適當。」等酌定精神慰撫金之各
    項因素。是以，再審原告以原確定判決未審酌再審被告有無
    侵害再審原告所有權完整為由，主張原確定判決有民事訴訟
    法第497條「足以影響判決之重要證物漏未斟酌」之再審事
    由，難認可採。
　㈢民事訴訟法第496條第1項第13款部分：　　
    按當事人發現未經斟酌之證物或得使用該證物，且以如經斟
    酌可受較有利益之裁判者為限，得以再審之訴對於確定終局
    判決聲明不服，民事訴訟法第496條第1項第13款定有明文。
    所謂當事人發現未經斟酌之證物，係指前訴訟程序事實審之
    言詞辯論終結前已存在之證物，因當事人不知有此，致未經
    斟酌，現始知之者而言（最高法院87年度台上字第1160號裁
    定意旨參照）。再審原告固主張其發現內政部國土測繪中心
    111年1月26日測籍字第11115600441號函及臺南市安南地政
    事務所111年2月17日安南地所二字第1110013807號函（見本
    院卷第193、195頁），如經斟酌前開證物，其可受更為有利
    之裁判云云。然上開文書證據均非於前訴訟程序110年8月12
    日言詞辯論期日終結前存在，自無所謂發現未經斟酌之證物
    或得使用該證物之情形。況前開證物僅係關於臺南市○○區○○
    段000、000地號土地界址爭議之文書，其內容係說明重測結
    果與地籍調查表記載不符，地籍圖經線似有疑義，函請地政
    事務所釐清等情，縱予斟酌，亦難認再審原告於本件可受較
    有利之裁判。則依前開說明，自不得據為民事訴訟法第496
    條第1項第13款之再審理由。至再審原告執此請求依民事訴
    訟法第182條規定延期辯論，亦無必要，附此敘明。
五、綜上所述，再審原告主張原確定判決有民事訴訟法第496條
    第1項第1款、第13款、第497條規定之再審事由，不足為採
    ，其執此提起本件再審之訴，為無理由，應予駁回。
六、本件事證已臻明確，兩造其餘攻擊防禦方法及立論之證據資
    料，均經本院審酌後，認為對判決結果不生影響，無逐一論
    述之必要，併予敘明。
七、據上論結，本件再審之訴為無理由，依民事訴訟法第78條，
    判決如主文。
中　　華　　民　　國　　111 　年　　3 　　月　　16　　日
                  民事第五庭    審判長法　官  藍雅清

                                      法　官  陳春長

                                      法　官  張季芬
上為正本係照原本作成。
不得上訴。　　　　　　　　　　　　　　　　　　　　　　　
中　　華　　民　　國　　111 　年　　3 　　月　　16　　日

                                      書記官  王雪招